【裁判字號】    99,訴,55
【裁判日期】    990420
【裁判案由】    返還贈與物
【裁判全文】
臺灣臺中地方法院民事判決                99年度訴字第55號
原      告  林榮報
訴訟代理人  林豐順律師
被      告  鄭小玉
訴訟代理人  邢建緯律師
複代理人    洪瑞霙律師
上列當事人間請求返還贈與物事件，本院於民國99年3月30日言
詞辯論終結，判決如下：
    主  文
被告應給付原告新台幣肆佰伍拾萬元，及自民國九十九年一月十
九日起至清償日止，按年息百分之五計算之利息。
訴訟費用由被告負擔。
本判決於原告以新臺幣壹佰伍拾萬元為被告供擔保後，得為假執
行。但被告如以新臺幣肆佰伍拾萬元為原告預供擔保，得免為假
執行。
    事實及理由
一、原告起訴主張：
(一)、被告原為大陸地區人民，嫁至臺灣後因與原配偶不合離婚，
    並與原告為男女朋友，論及婚嫁。被告並於民國93年5月21
    日、同年11月8日立下書面選擇、協議書，以取信於原告。
    被告以與原告結婚為條件，原告不疑有他，遂給付被告下列
    金錢：
  1.93年11月8日給付被告新台幣（下同）100萬元：
    於93年11月8日原告至合作金庫銀行提領15萬元現金，及至
    慶豐銀行台中分行定存解約85萬元，合計100萬元，存入被
    告同日新開戶之慶豐銀行文心分行帳戶內。
  2.94年4月29日前計給付被告100萬元：
    於94年3月29日以被告名義向出賣人即訴外人朱金平購買台
    中市○○路○段70巷49之2號2樓房地（下稱長安路房地），
    由被告支付頭期款55萬元，尾款100萬元則由原告向玉山銀
    行貸款後，代償訴外人朱金平大眾銀行房貸637,868元，再
    於94年4月29日將餘款362,132元電匯予訴外人朱金平。
  3.94年11月17日給付被告100萬元：
    於94年11月17日由原告匯款至被告中國信託銀行水湳分行帳
    戶。
  4.95年1月4日前計給付被告105萬元：
    於94年12月15日以被告名義向訴外人張世明購買台中市○○
    路○段152號3樓之房地（下稱天津路房地），尾款105萬元
    由原告向玉山銀行貸款後於95年1月4日前支付予訴外人張世
    明。
  5.95年1月4日（按應為95年1月10日）前計給付被告150萬元：
    94年12月17日以被告名義向訴外人董信宏購買台中市○○○
    街15之2號3樓之3房地（下稱北平路房地），尾款150萬元則
    由原告向玉山銀行貸款後，由原告匯款881,707元至台中二
    信訴外人董信宏貸款帳戶，餘款618,293元於95年1月10日由
    原告匯給訴外人董信宏指定之帳戶。
  6.95年8月22日計給付被告100萬元：
    被告母親在大陸購買房屋，由原告於95年8月22日匯款130萬
    元至被告指定之帳戶，嗣後，被告匯還30萬元，餘款100萬
    元。
(二)、以上合計655萬元（尚不包括以被告名義購買房地，由原告
    擔任連帶保證人、分期擔還的部分，以及原告為被告支出之
    紅包、買衣服、金飾等約250萬元之其他支出）。因上開支
    出，除原告固有積蓄外，其餘則係原告以自有房地向玉山商
    業銀行抵押貸款450萬元而來，為簡化計，原告僅請求被告
    返還450萬元，期能將貸款還清，以免自有房地遭受拍賣抵
    償。基上，本件原告贈與被告財物，乃以與被告結婚為條件
    ，現被告既已表示個性不合，不願與原告結婚，原告自得依
    民法第412條規定撤銷贈與，並再以起訴狀送達為撤銷贈與
    之意思表示，請准依民法第419條第2項不當得利等規定，請
    求被告返還贈與物。
(三)、並聲明：
  1.被告應給付原告450萬元，及自起訴狀繕本送達翌日起至清
    償日止，按年息5%計算之利息。
  2.願供擔保，請准宣告假執行。
二、被告則以：
(一)、兩造確曾為男女朋友，對於原告提出之金額計算，及原告主
    張被告有受領上開金額利益等經過，並不爭執。惟被告否認
    原告於系爭財產行為時，有以「兩造結婚」作為系爭財產行
    為之條件或負擔。原告應就此先負舉證責任，以實其說。且
    「兩造結婚」僅為兩造交往、原告為系爭財產行為之動機，
    並未限制法律行為效力，性質上非屬條件或負擔，故本件原
    告所為之財產行為並非附條件或附負擔之贈與。
(二)、又原告固提出兩造交往期間之書面協議書，惟觀諸內容記載
    ：「為了表示我最大的誠意與愛慕之意，訂婚定送鄭小玉小
    姐一克拉鑽戒和鑲鑽匙鍊、金錶」、「也為了彌補小玉有失
    亦有得及保障，取得最大的信任，結婚後願作以下之承諾…
    …」，文義中並沒有以「兩造結婚」作為限制其法律效力之
    意思，可知，所謂「兩造結婚」不過是兩造交往、餽贈之動
    機而已，性質上尚不能認為係屬於條件或負擔。況且，原告
    所主張撤銷之系爭財產行為，並不在該書面協議書所述各項
    保證、承諾範圍內，自不能以該書面協議書認為原告所為系
    爭財產行為有以兩造結婚為條件或負擔。是原告以被告拒絕
    結婚，不履行負擔為由撤銷贈與，進而請求返還贈與物云云
    ，即屬無據。再者，民法第412條規定撤銷贈與者，必須係
    贈與附有負擔者，而受贈人不履行其負擔為適用前提。然原
    告卻主張其贈與財物係以「與被告結婚」為條件，而非主張
    「與被告結婚」係贈與財物之負擔，是原告所為主張，顯與
    民法第412條規定「贈與附有負擔」之情節不相符合，自無
    民法第412條適用之餘地。
(三)、退步言之，縱認原告贈與財物確係以與被告結婚為負擔，然
    而，身分行為乃係以情感、自由意志為基礎，不容許附有條
    件或負擔，否則將使身分行為之自由意志屈服於金錢之下，
    踐踏人性尊嚴，身分行為附條件者應認為違反公序良俗而無
    效。同理，為避免以金錢凌駕情感、自由意志，踐踏人性尊
    嚴，贈與契約之負擔，解釋上應不包括特定身分行為在內，
    準此，贈與人自不得以受贈人不履行特定身分行為為由，撤
    銷贈與契約。
(四)、答辯聲明：
  1.原告之訴駁回。
  2.如受不利之判決，願供擔保，請准宣告免為假執行。
三、本院之判斷：
(一)、原告主張被告原為大陸地區人民，嫁至臺灣後因與原配偶不
    合離婚，並與原告為男女朋友，論及婚嫁。被告並於93年5
    月21日、同年11月8日與原告共同立下書面選擇、協議書。
    嗣後，原告分別給付被告下列金錢：1.於93年11月8日原告
    至合作金庫銀行提領15萬元現金，及至慶豐銀行台中分行定
    存解約85萬元，合計100萬元，存入被告同日新開戶之慶豐
    銀行文心分行帳戶內。2.於94年3月29日以被告名義向出賣
    人即訴外人朱金平購買長安路房地，由被告支付頭期款55萬
    元，尾款100萬元則由原告向玉山銀行貸款後，代償訴外人
    朱金平大眾銀行房貸637,868元，再於94年4月29日將餘款
    362,132元電匯予訴外人朱金平。3.於94年11月17日由原告
    匯款至被告中國信託銀行水湳分行帳戶。4.於94年12月15日
    以被告名義向訴外人張世明購買天津路房地，尾款105萬元
    由原告向玉山銀行貸款後於95年1月4日支付予訴外人張世明
    。5.於94年12月17日以被告名義向訴外人董信宏購買北平路
    房地，尾款150萬元則由原告向玉山銀行貸款後，由原告匯
    款881,707元至台中二信訴外人董信宏貸款帳戶，餘款618,2
    93元於95年1月10日由原告匯給訴外人董信宏指定之帳戶。
    6.因被告母親在大陸購買房屋，由原告於95年8月22日匯款1
    30萬元至被告指定之帳戶，嗣後，被告匯還30萬元，餘款10
    0萬元。以上合計655萬元，且上開支出，除原告固有積蓄外
    ，其餘則係原告以自有房地向玉山商業銀行抵押貸款450萬
    元而來等情；除為被告所不爭執外（見被告答辯狀，本院卷
    第20頁以下）；且有原告提出之、書面選擇、協議書影本、
    臺灣臺中地方法院檢察署檢察官97年度偵字第22205號不起
    訴處分書影本、合作金庫及慶豐銀行存摺影本、匯款單及不
    動產買賣契約書影本、匯款回條影本、匯款回條及不動產買
    賣契約書影本、匯款回條及不動產買賣契約書影本、匯出匯
    款申請書及存摺影本等件為證，自堪信屬實，本院採為判決
    之基礎。
(二)、原告主張其係以兩造結婚為條件（前提），始給付被告上開
    655萬元，今被告已明白表示不願與原告結婚，原告自得撤
    銷贈與，請求被告返還其中贈與原告之450萬元等語。被告
    對於收受原告贈與之上開金錢固不爭執，惟以前詞置辯，否
    認原告贈與上開金錢時，有附加以兩造結婚之條件或負擔，
    是原告不得撤銷贈與請求被告返還等語。故本件兩造之主要
    爭點在於：原告對被告之贈與是否附加以兩造結婚為條件或
    負擔，而原告得撤銷贈與，請求被告返還？茲說明如下：
  1.被告於偵訊中自承兩造係於93年4月間與友人在臺中縣豐原
    市○○路天馬行空小吃店吃飯而認識，嗣後，原告熱烈追求
    被告，斯時，原告已離婚而單身（原告為取信伊，並攜其離
    婚議書予被告）；被告則與訴外人即被告之前夫邱益樹（下
    稱被告前夫）尚有婚姻關係。又於93年11月10日被告與其前
    夫離婚後，即與原告不定期同居生活了約4、5年之久，原告
    並陸續為上開贈與予被告。之後，兩人感情生變，因被告遲
    未與原告結婚，原告乃於97年7月8日向臺中縣警察局豐原分
    局告發被告詐欺等情。有被告與其前夫之離婚協議書、原告
    與被告於93年4月至8月間所互相傳遞之簡訊、書信等附於臺
    中地方法院檢察署97年度偵字第22205號偵查卷宗可稽（下
    稱偵查卷宗，見偵查卷第31頁以下、第112頁），並經本院
    調該卷宗審閱無訛，且有該案件檢察官不起訴處分書在卷可
    按。再被告曾於93年5月21日以書面選擇願與原告成為夫妻
    ，並兩造曾於93年11月8日共同簽立協議書，原告作出兩造
    結婚後之承諾，此亦有兩造共同簽立之書面選擇、協議書在
    卷可稽（見本院卷第7、8頁），均堪信屬實。本院觀之，上
    開書面選擇之選項有(1)朋友(2)兄妹(3)夫妻(4)情人，而被告明
    確選擇與原告成為(3)夫妻，兩造並用印於選項處，以示慎重
    。且上開協議書載明「茲林榮報先生和鄭小玉小姐相知相惜
    ，愛到深處無怨尤．．．倆人互信、互諒、互愛要把立婷（
    按為原告之女兒）和繼彥（按為被告之兒子）視同己生、手
    心手背都是肉，違者願受天遣，共同手牽著手，一起走過每
    一個春夏秋冬．．．訂婚定送鄭小玉小姐一克拉鑽戒和鑲鑽
    匙鍊、金錶，也為了彌補小玉有失亦有得及保障，取得最大
    的信任，結婚後願作以下的承諾：．．．」等語，即兩造再
    以書面立據，由原告作出兩造結婚後願給被告之承諾，而以
    被告為受益人，兩造並簽名用印於協議書上。而於簽立協議
    書後，被告即於二日後即93年11月10日與其前夫離婚，開始
    與原告不定期之同居生活，且據被告於偵查中所述，其與前
    夫離婚，是想跟原告好好過一輩子，要跟原告結婚等語（見
    97年11月4日偵訊筆錄，偵查卷第16頁）。是由兩造上開交
    往之時間、歷程及共同簽立之書面選擇、協議書綜合以觀，
    堪信兩造之交往，確實係以將來結婚為前提。
  2.本件原告請求被告返還之贈與金錢，其中於93年11月8日原
    告至其合作金庫銀行提領15萬元現金，及至慶豐銀行台中分
    行定存解約85萬元，合計100萬元，存入被告同日新開戶之
    慶豐銀行文心分行帳戶內，總計給付被告100萬元部分，核
    與兩造於同日簽立之上開協議書中所載原告願給被告之承諾
    第3點「由本人給予鄭小玉小姐100萬投資基金作為補償」相
    符。而該補償之意，對照被告於協議書簽立2日後即93年11
    月10日即與其前夫離婚之經過，堪信該金錢應係原告為與被
    告結婚，而補償被告結束前婚姻關係之給付，是此部分，既
    係補償之性質，且被告亦為與原告結婚共同生活而結束前婚
    姻關係，原告自不得以被告未履行，而主張撤銷之餘地，是
    此部分原告給付予被告之100萬元，原告尚不得請求返還。
  3.又本件原告請求被告返還之贈與金錢，除上開原告於93年11
    月8日給付被告之100萬元外，其餘款項均不在兩造93年11月
    8日協議書原告承諾之範圍內，且均在被告於93年11月10日
    與其前夫離婚，開始與原告不定期同居共同生活之後所為。
    再原告於94年4月29日前計給付被告之100萬元及於95年1月4
    日前計給付被告之105萬元及於95年1月4日（按應為95年1月
    10 日）前計給付被告之150萬元，均係支付以被告名義購買
    之長安路房地、天津路房地、北平路房地之尾款之用。另原
    告於95年8月22日計給付被告之100萬元，乃因被告母親在大
    陸購買房屋，由原告於95年8月22日匯款130萬元至被告指定
    之帳戶，嗣後，被告前後計匯還30萬元，餘款尚有100萬元
    ，而據原告於偵查中自承該剩餘款項100萬元，其係以與被
    告為一家人不必計較為前提而不必返還等語，故原告亦將此
    部分一併納入贈與被告之款項，而被告對此亦不爭執，自堪
    信此100萬元，亦係原告贈與被告金錢之一部分。又上開三
    筆房地，頭期款雖由被告支付，惟不足之尾款均由原告以其
    自有之房地向玊山銀行抵押貸款450萬元以為支應，並登記
    為被告所有；且上開三筆房地購得後，乃由原告管理出租他
    人收取租金，而將其中大部分租金收入交付被告供作被告之
    生活費用所需之用（見上開不起訴處分書第4頁），足見上
    開三筆房地應係兩造所共同購買，乃兩造為結婚共同生活所
    為之財務規劃。且若非原告係為與被告結婚，將其視為一家
    人，又何必同意贈與被告100萬元，以供被告為其母在大陸
    購買房地！由此在在證明，原告主張其於被告與其前夫離婚
    後，所支付予被告上開金錢，乃以兩造結婚為前提所為之贈
    與等語，應符合社會通念，而得信屬真實。被告辯稱原告所
    為之贈與，並非以兩造結婚為前提云云，自不足採。
  4.被告雖辯稱原告主張其上開贈與係以兩造結婚為條件，並非
    主張贈與附有負擔，且僅係原告之動機，故不符民法第412
    條撤銷附負擔之贈與規定云云。惟按附條件之贈與與附負擔
    之贈與，並不相同，無論附停止條件或附解除條件之贈與，
    贈與契約均已成立，僅於條件成就時，使契約發生效力或失
    其效力而已；而附負擔之贈與，乃使受贈人負擔應為一定給
    付之債務，必受贈人，於贈與人已為給付後不履行其負擔時
    ，贈與人始得依民法第412條第1項之規定撤銷贈與（最高法
    院84年度台上字第482號判決意旨參照）。而於民法第979條
    之1增訂施行前，我國實務見解認為婚約之聘金，不論解釋
    為附有負擔之贈與抑附有解除條件之贈與，均得於撤銷後請
    求返還（最高法院47年台上字第1469號、47年台上字第917
    號判決意旨參照，上開二判決，本均為判例，於民法第979
    條之1施行後，已由最高法院85年10月8日第15次民事庭會議
    決議不再援用）。查，本件原告雖主張其贈與被告之上開金
    錢，係以兩造結婚為條件，惟其又主張係依民法第412條撤
    銷贈與，依民法第419 條第2項不當得利等規定請求被告返
    還，則原告究係主張於贈與時係附加以兩造結婚為條件或負
    擔？容有不盡一致之處。惟此部分之法律適用，實務見解既
    難有定論，自難期待原告得為正確之主張，自應從寬審認。
    又本院探究原告之真意，原告係主張其所為贈與，乃以兩造
    結婚為前提，如今以兩造結婚為前提之目的，既不能達成，
    其乃主張撤銷贈與，請求被告返還。則稽之原告主張，應較
    符合學說上所謂之「目的性贈與」，即其並非課受贈人義務
    ，而是基於兩造結婚之特定目的而為之贈與，故原告贈與後
    ，兩造結婚之特定目的既未能達成，此時應屬於雙方之締約
    目的無法達成，構成締約基礎喪失，自應容許贈與人即原告
    依不當得利請求將贈與物返還（參見黃立主編，楊芳賢等六
    人合著之民法債編各論（上），2002年7月初版，第267頁以
    下）。是此部分被告之上開辯解，尚無足為其有利之認定。
  5.被告雖另辯以：縱認原告贈與財物確係以與被告結婚為負擔
    ，然而，身分行為乃係以情感、自由意志為基礎，不容許附
    有條件或負擔，否則將使身分行為之自由意志屈服於金錢之
    下，踐踏人性尊嚴，身分行為附條件者應認為違反公序良俗
    而無效。同理，為避免以金錢凌駕情感、自由意志，踐踏人
    性尊嚴，贈與契約之負擔，解釋上應不包括特定身分行為在
    內，準此，贈與人自不得以受贈人不履行特定身分行為為由
    ，撤銷贈與契約云云。然查，我國民法第第975條規定「婚
    約，不得請求強迫履行。」，惟民法第979條之1亦規定「因
    訂定婚約而為贈與者，婚約無效、解除或撤銷時，當事人之
    一方，得請求他方返還贈與物。」，而該條增訂前，我國實
    務見解認為婚約之聘金，不論解釋為附有負擔之贈與抑附有
    解除條件之贈與，均得於撤銷後請求返還，業據前述。且本
    院稽之原告主張，應較符合學說上所謂之「目的性贈與」，
    即其並非課予受贈人即被告結婚之履行義務，而是基於兩造
    結婚之特定目的而為之贈與，況本件原告亦非強制請求被告
    履行與其結婚之承諾，原告所為之目的性贈與，自難認係違
    反公序良俗而無效，被告上開辯解，亦無可採。
  6.再本件於原告對被告告發詐欺訴請究辦後，於偵查中經檢察
    官質之被告為何到現在一直沒有跟原告結婚？被告業已明白
    表示其不想與被告在一起（見被告97年11月4日偵訊筆錄，
    偵查卷第17頁），自堪信被告已無與原告結婚之意願。則基
    上所述，本件原告主張於被告與其前夫於93年11月10日離婚
    後，其所為之贈與計555萬元（本件依原告主張，原告總計
    贈與被告655萬元，扣除上開原告不得請求返還之於93年11
    月8日所為之贈與100萬元後，尚有555萬元），均係以與被
    告結婚為前提，所為之目的性贈與，則被告既已明白表示無
    履行與原告結婚之意願，堪認於原告贈與後，兩造結婚之特
    定目的確未能達成，此時雙方之締約目的既已無法達成，構
    成締約基礎喪失，依前開說明，應認原告得類推適用民法第
    412條規定撤銷贈與，則原告請求被告將贈與物即上開555萬
    元金額中之450萬元返還，自屬有據。
四、綜上所述，本件被告之抗辯均不足採，應以原告之主張為屬
    有據。從而，原告主張基於兩造贈與契約撤銷後之法律關係
    ，請求被告返還贈與物，即被告應給付原告450萬元，及自
    起訴狀繕本送達翌日即自99年1月19日起至清償日止，按年
    息5%計算之利息，為有理由，應予准許。
五、本件事證已臻明確，兩造其餘攻擊防禦方法及所舉證據，經
    審酌結果，與本件判決結論均無影響，爰不一一論述，附此
    敘明。
六、兩造均陳明願供擔保，請准宣告假執行及免為假執行，經核
    均無不合，爰各酌定相當擔保金額，併准許之。
七、結論：本件原告之訴為有理由，爰依民事訴訟法第78條、第
    390 條第2項、第392條第2項，判決如主文。
中    華    民    國    99    年    4     月    20    日
                  民事第四庭          法  官  洪堯讚
一、右為正本係照原本作成。
二、如不服本判決，應於判決送達後20日內，向本院提出上訴狀
    。（須按他造當事人之人數附繕本）。
三、提起上訴，應以上訴狀表明(一)對於第一審判決不服之程度
    ，
    及應如何廢棄或變更之聲明，(二)上訴理由（民事訴訟法第
    441條第1項第3款、第4款），提出於第一審法院。
中    華    民    國    99    年    4     月    21    日
                                      書記官

司法院資訊處製作；財團法人民間司法改革基金會備份。
